最高法院刑事判決　　　　　　　　　 111年度台上字第2306號
上　訴　人　林○○（名字、年籍及住址詳卷）
選任辯護人　常照倫律師
上列上訴人因家暴殺人未遂案件，不服臺灣高等法院中華民國11
0 年12月21日第二審判決（110 年度上訴字第2757號，起訴案號
：臺灣臺北地方檢察署107 年度偵字第25611 號），提起上訴，
本院判決如下：
    主  文
上訴駁回。
    理  由
一、按刑事訴訟法第377 條規定，上訴於第三審法院，非以判決
    違背法令為理由，不得為之。是提起第三審上訴，應以原判
    決違背法令為理由，係屬法定要件。如果上訴理由書狀並未
    依據卷內訴訟資料，具體指摘原判決不適用何種法則或如何
    適用不當，或所指摘原判決違法情事，顯與法律規定得為第
    三審上訴理由之違法情形，不相適合時，均應認其上訴為不
    合法律上之程式，予以駁回。本件原判決認定上訴人林○○
    （名字詳卷）有其事實欄所載之家庭暴力殺人未遂犯行，因
    而撤銷第一審所為之科刑判決，改判論上訴人犯殺人未遂罪
    ，經依刑法第25條第2 項、第62條規定遞予減輕其刑後，處
    有期徒刑7 年，並諭知相關沒收（被訴競合犯放火燒燬住宅
    未遂，而不另為無罪之諭知部分，已確定）。已詳細敘述所
    憑之證據及取捨、認定之理由。且就上訴人否認有殺人未遂
    犯行，辯稱潑灑汽油只是為嚇唬或傷害其夫即告訴人林○○
    （名字詳卷），自始即無殺人犯意，且其並未直接點燃汽油
    ，係告訴人自行起身不慎引燃，其亦無點火行為等語，其辯
    詞不可採之理由，予以指駁。所為論斷，俱有卷存證據資料
    可資覆按，從形式上觀察，並無採證認事違背經驗法則、論
    理法則，亦無量刑職權之行使有濫用，或其他違背法令之情
    形。
二、上訴意旨乃謂：㈠、其一再辯稱尚未接近告訴人即引燃汽油
    ，原審未查明本件究係「火源接觸『汽油』而引發火勢」或
    「火源接觸『油氣』而引發火勢」；復未函請相關單位查明
    其潑灑汽油當時之「油氣濃度、火源與油氣間可能引火之距
    離」，及其「潑灑汽油之數量」是否足以引燃等情。逕認其
    具有殺人故意，有調查未盡、判決認定事實未依據證據及理
    由不備之違法。㈡、原審未考量其具有精神方面人格疾病，
    且長期遭告訴人家庭暴力對待，又須隱忍告訴人之不正常男
    女關係，因此影響而陷於崩潰、情緒失控等情，竟認本件並
    無刑法第19條第1 項、第2 項及刑法第59條規定之適用，復
    量處如前之重刑，有判決不適用法則及量刑失當之違誤。㈢
    、告訴人於案發後復原情形良好，且繼續從事醫師工作，縱
    使其皮膚表層依然存有傷疤，然尚未達於「身體及生活上難
    以回復之重大危害及影響」程度，原審未釐清告訴人所受障
    礙類別，逕認其傷勢已屬難以回復，同有調查未盡及判決認
    定事實未依據證據之失當等語。
三、惟查：㈠、證據之取捨及證據之證明力如何，由事實審法院
    自由判斷，此項自由判斷職權之行使，倘係基於吾人日常生
    活經驗所得之定則者，即屬合於經驗法則。苟本於理則上當
    然之定則所為之論斷，即為合乎論理法則，均不容任意指為
    判決違背法令。又認定犯罪事實所憑之證據，不僅指直接證
    據而言，即間接證據亦包括在內，故綜合各種間接證據，本
    於推理作用，足以證明待證事實，依所得心證而為事實判斷
    ，亦難指係顯違事理，是告訴人所述被害情形，如無瑕疵可
    指，而就其他方面調查，又與事實相符，則其供述未必不足
    據為論罪基礎。本件原判決已敘明證人即告訴人陳述因與上
    訴人婚姻生活上產生之意見分歧，時常爭吵，已談及離婚及
    子女監護問題，而於睡夢中遭上訴人潑灑汽油並點火燃燒，
    導致全身受有臉部、頸部、前胸、上背部及四肢深2 度至 3
    度燒傷（占總體表面積40 %）之傷害，經緊急送醫急救，因
    大面積燒傷危及呼吸，一度病危，幸經救治始倖免於難之經
    過，如何與證人即系爭房屋出租管理員郭韋良、同屋住戶陳
    家宏、告訴人母親鄭○○、父親林○○（以上2 人名字詳卷
    ）證述情節相符，佐以與證人等陳述相符之告訴人就醫紀錄
    、上訴人購買汽油之發票及加油站登記表、現場照片、上訴
    人與告訴人日常相互爭吵之對話及報案紀錄等證據資料，並
    衡以汽油閃火點甚低，又具高度揮發性，僅因零星之火光接
    觸，即可引燃，且一旦引燃即不易控制火勢；又頭部、臉部
    乃人體之重要且脆弱部位，皮膚更係提供身體第一線之保護
    ，如遭燃燒，必定將造成呼吸困難、血流中止，皮膚亦會因
    高溫而導致身體大量脫水，進而休克，導致死亡之結果。以
    上訴人案發時已34歲，大學畢業並從事金融相關工作之智識
    程度，對此應知之甚詳，竟趁告訴人熟睡無從防備之際，將
    預購之汽油潑灑至告訴人身體上，再持點燃之酒精燈靠近，
    致火源接觸汽油揮發之氣體而起火，進而延燒告訴人之身體
    ，致告訴人因大面積燒傷危及呼吸，經急診後轉至燒燙傷加
    護病房住院，並從民國107 年10月19日起至同年11月29日止
    陸續接受5 次左手筋膜切開，雙側上肢、前胸清創、右手、
    右上肢、前胸裂層皮膚移植、左手、左上肢清創、右下肢裂
    層皮膚移植、頸部、雙側肩膀、上背部、清創及裂層皮膚移
    植、胸部、頸部、雙耳、雙側上臂清創及裂層皮膚移植、左
    肩、雙耳清創及裂層皮膚移植等手術及自體濃縮血小板注射
    之治療。再酌以上訴人朝告訴人潑灑汽油之部位、所使用之
    物質（即汽油）、方法（火燒）等情，已足認其有殺人犯意
    等情。經核俱與卷內證據資料相符，原判決採證認事並無違
    反經驗法則、論理法則，亦無任意推定犯罪事實、違背證據
    法則、判決理由不備或適用法則不當之違誤。又上訴人及其
    原審辯護人在原審時並未請求為前述上訴意旨㈠之各項調查
    ，且原審審理時，經審判長詢問：「尚有何證據請求調查？
    」，上訴人及其原審辯護人均答稱：「沒有。」（見原審卷
    第127 頁）。則原審法院依據前述相關事證，認此部分事證
    已臻明確，就此未再行無益之調查，亦難謂有應於審判期日
    調查之證據而未予調查之違誤。㈡、刑法第19條第1 項、第
    2 項之免除或減輕其刑之規定，必也行為人於行為時係因精
    神障礙或其他心智缺陷，致不能辨識其行為違法或欠缺依其
    辨識而行為之能力，及行為時因前項之原因，致其辨識行為
    違法或依其辨識而行為之能力，顯著減低為要件。又刑罰之
    量定，係屬事實審法院得依職權自由裁量之事項，量刑判斷
    當否之準據，應就判決之整體觀察為綜合考量，不可摭拾其
    中片段，遽予評斷，倘以被告之責任為基礎，說明審酌刑法
    第57條所列事項而為刑之量定，若未逾越法定刑度，亦未濫
    用其權限，即無違法。再刑法第59條之酌量減輕其刑，必於
    犯罪之情狀，在客觀上足以引起一般人之同情，認為即予宣
    告法定最低度刑，猶嫌過重者，始有其適用。被告犯罪之情
    狀是否顯可憫恕，而得適用刑法第59條規定酌量減輕其刑，
    係事實審法院之職權，除其裁量權之行使，明顯違反比例原
    則外，不得任意指為違法。原判決於理由參、四內已說明如
    何依據臺中榮民總醫院對於上訴人之行為與精神狀態之鑑定
    結果及參酌上訴人於行為前特意購買工業用酒精及酒精燈，
    及赴加油站購得汽油等過程，暨引燃汽油後尚知抱著幼子逃
    生等情狀，認上訴人於行為時之認知功能應無缺損或減退等
    情，因而無刑法第19條第1 項、第2 項規定適用之餘地。復
    以上訴人之責任為基礎，於理由肆、二內詳為敘明如何審酌
    刑法第57條所列各款情形而維持第一審所為刑之量定。並於
    理由參、五中說明上訴人之犯罪情狀難認有顯可憫恕之情形
    ，尚與刑法第59條規定有間等由。核其對於上訴人行為時責
    任能力之認定及刑之量定，於法並無不合，且其量刑亦未逾
    越法定刑度、濫用其權限，或違反比例原則，核屬原審量刑
    職權之適法行使，不容任意指為違法。㈢、刑法上之殺人未
    遂罪成立，以有戕害他人生命之故意，著手於殺人行為之實
    行，而未發生死亡之結果已足，至於被害人之傷勢是否達於
    難以回復之程度，雖可供認定有無殺意之參考，但非認定是
    否成立殺人犯行之要件。上訴意旨㈢認原審未釐清並調查告
    訴人之傷勢是否已達於「身體及生活上難以回復之重大危害
    及影響」程度等情，既與上訴人有無殺人犯意並無絕對關係
    ，縱未調查，亦不違法。上訴意旨及其餘枝節所指，均係就
    原判決已說明之事項及屬原審採證認事、量刑職權之適法行
    使，持憑己見，就相同證據資料而為不同之評價，且重為事
    實之爭執，與法律規定得為第三審上訴理由之違法情形，不
    相適合。其上訴不合法律上之程式，應予駁回。
據上論結，應依刑事訴訟法第395 條前段，判決如主文。
中    華    民    國   111    年    5     月    26    日
                  刑事第四庭審判長法  官  林  立  華  
                                  法  官  林  瑞  斌  
                                  法  官  王  敏  慧  
                                  法  官  李  麗  珠  
                                  法  官  謝  靜  恒  
本件正本證明與原本無異
                                  書記官
中    華    民    國   111    年    5     月    30    日